【裁判字號】    97,家訴,71
【裁判日期】    970731
【裁判案由】    分割遺產
【裁判全文】
臺灣嘉義地方法院民事判決              97年度家訴字第71號
原      告  丁○○
訴訟代理人  湯光民律師
代  理  人  李欣蓉
被      告  甲○○
            乙○○
                        194.
            丙○○
上列當事人間請求分割遺產事件，本院於中華民國97年7月22日
言詞辯論終結，判決如下：
    主  文
兩造被繼承人何子敬所遺如附表所示不動產及存款應予分割如附
表所示。
訴訟費用新臺幣45,847元由兩造按應繼分各4分之1比例負擔。
    事實及理由
一、被告甲○○、丙○○均經合法通知，均未於言詞辯論期日到
    場，亦未委任代理人到場，復核無民事訴訟法第386條所列
    各款情形，爰依原告聲請，由其一造辯論而為判決。
二、原告起訴主張：
（一）兩造被繼承人何子敬於民國91年1月20日死亡，遺有如附
      表編號一至十一所示之土地11筆、編號十二、十三所示尚
      未辦理所有權第一次登記建物2棟、編號十四至十六所示
      之存款現金新臺幣共計1,266,489元，繼承人為原告丁○○、被告甲○○、乙○○及丙○○共4人，而被繼承人之
      長女何金絨、次女何金美業已依法聲明拋棄繼承。上揭11
      筆土地業已辦理繼承登記，保持公同共有，惟上揭遺產均
      因繼承而呈公同共有狀態，因兩造無法達成協議，影響對
      附表所示繼承財產之使用收益，又兩造復未訂有不分割之
      協議或期限，又無法協議分割，為此爰依民法第1151條、
      第823條、第824條第1項、第2項之規定，請求分割遺產，
      並按附表所示被繼承人何子敬所遺留之財產，依各共有人
      之應繼分權利，依公平、利益、經濟等原則為據，分割如
      附表所示。並聲明：1、兩造之被繼承人何子敬所遺如附
      表所示之不動產，按兩造之應繼分予以分割，分割如附表
      所示，保持分別共有關係。2、兩造之被繼承人何子敬所
      遺如附表編號十四至十六之銀行存款，均由原告取得。3
      、訴訟費用按兩造應繼分之比例負擔。
（二）提出被繼承人之遺產明細表、遺產分配明細表、各繼承人
      分配之價額、除戶戶籍謄本、遺產稅免稅證明書影本、存
      證信函影本、繼承系統表、土地謄本正本、本院97年7月4
      日嘉院龍民強91繼字第153號函影本各1份及戶籍謄本6份
      等為證。
三、被告乙○○則以：原告所提出如附表編號三、四之土地係由
    被告乙○○、丙○○分別共有取得土地2分之1權利之分割方
    案，應比照被告甲○○取得如附表編號二全部之權利，由被
    告乙○○、丙○○各自全部取得如附表編號三、四所示之土
    地，其餘則同意原告所提出之分割方案。
四、被告甲○○雖受合法通知未於言詞辯論期日到場，惟其具狀
    表示同意原告所提出之分割方案。
五、被告丙○○雖受合法通知未於言詞辯論期日到場，惟其具狀
    表示若依被告乙○○之前開主張，則如附表編號五所示之土
    地仍由其與被告乙○○共有2分之1之權利，日後如附表編號
    五所示之土地若訴請分割時，土地將分割成2塊細長形之土
    地，造成使用不便；惟若依原告所提出之分割方案，即如附
    表編號三、四、五所示之土地由其與被告乙○○保持分別共
    有，則日後可訴請合併分割為東西2筆土地，增進土地之經
    濟效用，故其同意原告所提出之分割方案等語。
六、按遺產繼承人，除配偶外，依左列順序定之：一、直系血親
    卑親屬。二、父母。三、兄弟姊妹。四、祖父母。次按配偶
    有相互繼承遺產之權，其應繼分，依左列各款定之：二、與
    第1138條所定第3順序之繼承人同為繼承時其應繼分為遺產2
    分之1。又按同一順序之繼承人有數人時，按人數平均繼承
    。繼承人有數人時，在分割遺產前，各繼承人對於遺產全部
    為公同共有。再按繼承人得隨時請求分割遺產。但法律另有
    規定或契約另有訂定者，不在此限。民法第1138條、第1144
    條第2款、第1141條、第1151條及1164條分別定有明文。查
    兩造分別為被繼承人何子敬之配偶及子女，有戶籍謄本、繼
    承系統表在卷足稽，且為兩造所不爭執，自堪信為真實。又
    遺產之公同共有係以遺產之分割為其終局目的，而以公同共
    有關係為暫時的存在，本件原告主張兩造分別為被繼承人何
    子敬之配偶及子女，為其法定繼承人，因其等公同共有被繼
    承人何子敬之遺產，應繼分各為4分之1，為終止兩造間之公
    同共有關係，請求分割系爭遺產，因本件既無遺囑禁止分割
    遺產，亦無不分割之約定，原告之請求於法並無不合，應予
    准許。
七、經查，本件被繼承人何子敬於91年1月20日死亡，遺有如附
    表所示之土地、房屋及存款，又上述土地、房屋並已辦理繼
    承登記，而對於全部遺產，並無以遺囑定方割方法或禁止分
    割遺產等情，業據原告提出遺產明細表、遺產分配明細表、
    各繼承人分配之價額、除戶戶籍謄本、遺產稅免稅證明書影
    本、存證信函影本、繼承系統表、土地謄本正本各1份及戶
    籍謄本6份等為證，並為被告所不爭執，自堪信為真實。茲
    就被繼承人何子敬遺留如附表所示之財產，其分割方法分述
    如下：
（一）按「各共有人，得隨時請求分割共有物。但因物之使用目
      的不能分割或契約訂有不分割之期限者，不在此限」，民
      法第823條第1項定有明文。查兩造就附表編號十二、十三
      所示之建物，因未辦理建物保存登記，得否為本件裁判分
      割之客體（標的）？按分割遺產，核其性質，固屬處分行
      為之一種，依民法第759條：「因繼承、強制執行、公用
      徵收或法院之判決，於登記前已取得不動產物權者，非經
      登記，不得處分其物權」之規定，該所謂於登記前已取得
      「不動產物權」者，參諸民法第757條「物權，除本法或
      其他法律有規定外，不得創設」之規定，當指我國民法所
      明文承認之不動產所有權、不動產地上權、不動產永佃權
      、不動產地役權、不動產抵押權者而言，而不及於其他法
      無明文之權利。附表編號十二、十三所示之建物，既未辦
      理建物第一次所有權登記，參諸最高法院41年臺上字第10
      39號「自己建築之房屋，與依法律行為而取得者有別，縱
      使不經登記，亦不在民法第七百五十八條所謂非經登記不
      生效力之列」之判例意旨，其所有權人恆為原始起造（建
      築）之人，其雖得為繼承之標的，然繼承人因繼承所取得
      者，並非該不動產之「所有權」本身，而僅為該棟建物之
      「事實上之處分權」而已（最高法院67年第二次民事庭總
      會決議、69年度臺上字第1204號判決意旨參照），既稱「
      事實上處分權」，自非前揭列舉之不動產物權，即「事實
      上處分權」之本質，雖屬所有權權能之集合，得為讓與之
      標的，並具有財產權之性質，然其不能與「不動產物權」
      等同視之，既非「不動產物權」，自無民法第759條「非
      經登記，不得處分其『物權』」規定之適用。再依民法第
      831條「本節（即民法物權編第四節共有）規定，於所有
      權以外之財產權，由數人共有或公同共有者準用之」之規
      定，顯然「所有權」以外之其他財產權，包括所謂之「事
      實上處分權」，倘係由數人分別共有或公同共有者，當亦
      得成為法院裁判分割之客體。是如附表編號十二、十三所
      示之建物雖未辦理所有權登記，無從為繼承登記，亦無從
      取得足以表彰該棟建物之「所有權」本身，然其既已因繼
      承，而取得類似所有權權能之集合，並得據以處分該棟建
      物，則自「分割標的物之性質」言，繼承人因繼承而公同
      共有之「事實上處分權」。以上，如附表編號十二、十三
      所示之建物，未辦理建物第一次保存登記，雖無從憑以辦
      理繼承登記；然兩造所繼承者，既非該棟建物所表彰之「
      所有權」，而僅係得以處分該棟建物之權能即「事實上處
      分權」，則此項權利之分割，自與民法第759條規定之適
      用無涉，而不生未經登記即不能分割之問題，先予敘明。
（二）如附表所示之房、地及存款，兩造之應繼分各為4分之1，
      已如前述，自得就被繼承人何子敬所遺留如附表所示之房
      、地及存款，由兩造依其等應繼分比例各4分之1予以分割
      。至如附表編號三、四所示之土地應如何分割，被告乙○○所提出之分割方案，係參考被告甲○○於分割後取得如
      附表編號二所示土地全部之權利，基於公平原則，固值可
      採；惟被告丙○○主張之分割方案即原告所提出之分割方
      案，除不違背前述公平原則外，尚慮及如附表編號三、四
      、五所示土地日後若分割，可增進上開土地之經濟效益，
      故本院認原告所提出之方案，較同時符合被告乙○○、丙○○2人之利益。從而，本件原告訴請分割被繼承人之遺
      產，即係以原告起訴狀之送達，向被告表示終止上開遺產
      之公同共有關係，依首揭說明，原告之請求判決分割，洵
      屬正當，應予准許。本院審酌兩造就被繼承人所遺留如附
      表所示之遺產，按兩造應繼分比例為分配，並分割如附表
      所示，此分割方法，對於兩造最為公平，亦符合兩造之利
      益，為有理由，應予准許。
八、又分割遺產之訴，係必要共同訴訟，原告、被告之間本可互
    換地位，本件原告起訴雖於法有據，但被告之應訴實因訴訟
    性質所不得不然，故所為抗辯自為伸張或防衛權利所必要，
    是以本院認本件之訴訟費用應依民事訴訟法第80條之1之規
    定由兩造依應繼分之比例分擔較為公允，爰諭知如主文第2
    項所示。
九、據上論結，本件原告之訴為有理由，依民事訴訟法第385條
    第1項前段、第78條、第80條之1、第85條第1項但書，判決
    如主文。
中    華    民    國    97    年    7    月    31    日
                    家事法庭法  官  黃仁勇
以上正本係照原本作成
如對本判決上訴應於判決送達後20日向本院提出上訴狀
中    華    民    國    97    年    7    月    31    日
                            書記官  孫靜芳


司法院資訊處製作；財團法人民間司法改革基金會備份。
